# Meu Primeiro Mapa

Texto texto texto. 

## A Eleição Presidencial de 2014

Em 2014, a então presidente Dilma Rousseff (PT) enfrentou o tucano Aécio Neves no segundo turno da eleição presidencial. Para visualizar o resultado desta disputa, elaboraremos um "mapa fácil" que colore os estados brasileiros de acordo com seu candidato mais votado.

Para tal, utilizaremos apenas quatro pacotes. O primeiro deles, *dplyr*, nos ajuda a preparar a tabela com os dados eleitorais e realizar manipulações a fim de prepará-lo para nossas análises. Com função semelhante, o *sf* nos auxiliar a manipular dados espaciais--essencial para a maior parte das análise que utilizam mapas. O *ggplot2*, pacote frequentemente utilizado para visualização de dados, nos ajudará a "plotar" as informações nos mapas. Por fim, o pacote *geobr* foi desenvolvido para gerar "shape files" (arquivos com dados espaciais), os quais utilizaremos como parâmetros para nossos mapas.

```{r carregando os pacotes, message = FALSE}
## Carregando os pacotes relevantes
library(dplyr) ## Gramática para manipulação de dados
library(sf) ## Gramática para dados espaciais
library(ggplot2) ## Elaboração de gráficos
library(geobr) ## Mapas brasileiros
```

Nosso próximo passo é gerar uma tabela (*tibble*) com os dados que queremos plotar no mapa. Ou seja, uma coluna para os estados brasileiros e outra indicando o candidato vencedor. É importante notar que o nome da variável "estados" (a primeira linha da coluna) precisa estar alinhada com a nomenclatura utilizada no pacote *geobr*. Por tal motivo, utilizaremos o termo *abbrev_state* (referindo-se a abreviação dos nomes dos estados).

No bloco abaixo, apresentamos uma forma simples para gerar esta tabela. No entanto, também é possível produzí-la no MS Excel (ou seu software de preferência) e importá-la para o R.

```{r gerando a tabela para 2014, message = FALSE}
ganhadores_2014 <- tibble(abbrev_state = 
                            c("RS", "SC", "PR",
                              "SP", "MG", "RJ", "ES",
                              "MS", "MT", "GO", "DF", "TO",
                              "RO", "AC", "AM", "PA", "AP", "RR",
                              "MA", "PI", "CE", "RN", "PB", 
                              "PE", "AL", "SE", "BA"),
                          ganhador =
                            c("Aécio", "Aécio", "Aécio",
                              "Aécio", "Dilma", "Dilma", "Aécio",
                              "Aécio", "Aécio", "Aécio","Aécio", "Dilma",
                              "Aécio", "Aécio", "Dilma", "Dilma", "Dilma", "Aécio",
                              "Dilma", "Dilma", "Dilma", "Dilma", "Dilma", 
                              "Dilma", "Dilma", "Dilma", "Dilma"))
```

A tabela (*tibble*) construída será como esta que apresentamos abaixo.

```{r tabela do segundo turno de 2014}
data.frame(ganhadores_2014)
```

Nosso próximo passo é baixar os dados cartográficos do pacote *geobr*. Basicamente, queremos baixar uma tabela que contenha os estados brasileiros e informações geográficas (e geométricas!) nos informando como eles devem ser "desenhados".

```{r baixando dados cartográficos, message = FALSE}
mapa_brasil <- read_state(code_state="all",
                          year=2018,
                          showProgress = FALSE)
```

Agora temos dois *tibbles* complementares. O *ganhadores_2014* inclui qual candidato ganhou o segundo turno da eleição presidencial de 2014 em cada estado brasileiro. O *mapa_brasil* contém informação cartográfica sobre cada um dos estados brasileiros. Como os estados são identificados a partir da coluna *abbrev_state* em ambos os bancos de dados, agora podemos utilizar o comando *left_join* para integrá-los.

```{r integrando os dados cartográficos à tibble com ganhadores, warning = FALSE}
ganhadores_2014 <- left_join(mapa_brasil, ganhadores_2014, by = "abbrev_state")
```

Isto gera uma tabela na qual estão presentes os estados, seu devidos ganhadores e os dados cartográficos. A partir destas informações, podemos usar o comando *ggplot* para elaborar o mapa brasileiro colorido com base nos ganhadores. Note que utilizamos a função mais básica possível a fim de gerar este mapa. Ao longo deste workshop, aprenderemos como mudar sua aparência.

```{r , warning = FALSE}
ganhadores_2014  %>%
  ggplot() + ## Gera o gráfico
  geom_sf(aes_string(fill = "ganhador")) ## Identifica a coluna "ganhador" como fonte para colorir os estados
```
